ACORDAO-COMPLETO-2223146

ACÓRDÃO 1421/2019 ATA 3/2019 - PRIMEIRA CÂMARA

VISTOS, relatados e discutidos estes recursos de reconsideração interpostos por Carla Salomão Barbosa Lima, pela empresa Jardim Contemporâneo Editora Ltda. e por Marcos Barbosa Ferreira Lima contra o Acórdão 1634/2016-TCU-Primeira Câmara, por meio do qual esta Corte julgou irregulares as contas desses responsáveis, condenando-os ao pagamento de débitos solidários e de multas individuais;
ACORDAM os Ministros do Tribunal de Contas da União, reunidos em sessão da 1ª Câmara, com fundamento nos artigos 32, inciso I, e 33, da Lei 8.443/1992, ante as razões expostas pelo Relator, em:
9.1. conhecer dos recursos de reconsideração e, no mérito, negar-lhes provimento;
9.2. dar ciência desta deliberação aos recorrentes e aos demais interessados.

Recursos de Reconsideração em Tomada de Contas Especial

Primeira Câmara

Jardim Contemporâneo Editora Ltda. (02.898.129/0001-94).

3. Interessados/Responsáveis/Recorrentes:
3.1. Responsáveis: Carla Salomão Barbosa Lima (XXX.908.618-XX); Jardim Contemporâneo Editora Ltda. (02.898.129/0001-94); Marcos Barbosa Ferreira Lima (XXX.399.841-XX).
3.2. Recorrentes: Carla Salomão Barbosa Lima (XXX.908.618-XX); Jardim Contemporâneo Editora Ltda. (02.898.129/0001-94); Marcos Barbosa Ferreira Lima (XXX.399.841-XX).

13.1. Ministros presentes: Benjamin Zymler (na Presidência), Walton Alencar Rodrigues (Relator), Bruno Dantas e Vital do Rêgo.
13.2. Ministro-Substituto presente: Weder de Oliveira.

WALTON ALENCAR RODRIGUES

Ministro Benjamin Zymler.

Cuida-se de recursos de reconsideração interpostos por Carla Salomão Barbosa Lima, Marcos Barbosa Ferreira Lima e Jardim Contemporâneo Editora Ltda. em face do Acórdão 1634/2016-TCU-Primeira Câmara, instruídos pelo auditor da Serur nestes termos (peça 96) :
"Cuidam os autos de recursos de reconsideração interpostos separadamente, mas de conteúdo idêntico, por Carla Salomão Barbosa Lima (peça 69) ; Jardim Contemporâneo Editora Ltda. (peça 70) ; e Marcos Barbosa Ferreira Lima (peça 79) em face do Acórdão 1634/2016-TCU-Primeira Câmara (peça 52) .
2.	A deliberação recorrida tem o seguinte teor, destacando-se em negrito o (s) item (ns) em que houve sucumbência dos recorrentes (peça 52) :
ACORDAM os Ministros do Tribunal de Contas da União, reunidos em sessão da 1ª Câmara, diante das razões expostas pelo Relator, em:
9.1. com fundamento nos artigos 1º, inciso I, 16, inciso III, alínea  "c", da Lei 8.443/1992 c/c os artigos 19 e 23, inciso III, da mesma Lei, julgar irregulares as contas dos Srs. Marcos Barbosa Ferreira Lima (XXX.399.841-XX) e Carla Salomão Barbosa Lima (XXX.908.618-XX) , bem como da empresa Jardim Contemporâneo Editora Ltda. (02.898.129/0001-94) , em face da não-aprovação da prestação de contas dos valores recebidos por conta do Projeto Pronac 04-6324, e condená-los em solidariedade ao pagamento das quantias a seguir especificadas, com a fixação do prazo de quinze dias, a contar das notificações, para comprovarem, perante o Tribunal (art. 214, inciso III, alínea "a", do Regimento Interno) , o recolhimento das dívidas aos cofres do Fundo Nacional de Cultura, atualizadas monetariamente e acrescidas dos juros de mora, calculados a partir das datas discriminadas, até a data do recolhimento, na forma prevista na legislação em vigor:
	Valor Original (R$) 
	Data da Ocorrência

	88.574,77
	28/12/2004

	9.000,00
	28/12/2004

	3.250,00
	29/12/2004

	3.250,00
	29/12/2004

	30.000,00
	29/12/2004

	200.000,00
	30/12/2004

	27.600,00
	30/12/2004

	8.280,00
	30/12/2004

	110.400,00
	30/12/2004

	28.500,00
	30/12/2004

	113.000,00
	30/12/2004

	13.000,00
	31/12/2004

	70.000,00
	22/03/2005

	105.400,00
	16/06/2005

	2.000,00
	4/8/2005

	5.000,00
	4/8/2005

	6.000,00
	23/8/2005

	2.500,00
	23/8/2005

	56.250,00
	23/9/2005

	6.592,55
	30/10/2005

	40.000,00
	10/11/2005

	11.000,00
	23/11/2005

	1.618,26
	30/11/2005

	15.000,00
	30/11/2005

	22.500,00
	9/12/2005

	757,03
	14/12/2005

9.2. aplicar à empresa Jardim Contemporâneo Editora Ltda. (02.898.129/0001-94) e aos Srs. Marcos Barbosa Ferreira Lima (XXX.399.841-XX) e Carla Salomão Barbosa Lima (XXX.908.618-XX) , a multa individual prevista no art. 57 da Lei 8.443/1992, no valor de R$ 180.000,00 (cento e oitenta mil reais) , para cada responsável, fixando-lhes o prazo de 15 (quinze) dias, a contar da notificação, para que comprovem, perante o Tribunal (art. 214, inciso III, alínea "a", do Regimento Interno) , o recolhimento das dívidas ao Tesouro Nacional, sob pena de cobrança judicial dos valores atualizados monetariamente, na forma da legislação em vigor, desde a data do acórdão até a do efetivo recolhimento, se forem pagas após o vencimento;
9.3. autorizar, desde logo, nos termos do art. 28, inciso II, da Lei 8.443/1992, a cobrança judicial das dívidas, caso não atendidas as notificações;
9.4. autorizar, caso solicitado e se o processo não tiver sido remetido para cobrança judicial, o parcelamento das dívidas dos responsáveis acima em até 36 (trinta e seis) parcelas mensais e consecutivas, nos termos do art. 26 da Lei 8.443/1992 c/c o art. 217 do RI/TCU, fixando-lhes o prazo de quinze dias, a contar do recebimento da notificação, para comprovarem perante o Tribunal o recolhimento da primeira parcela, e de trinta dias, a contar da parcela anterior, para comprovarem os recolhimentos das demais parcelas, devendo incidir sobre cada valor mensal os correspondentes acréscimos legais, na forma prevista na legislação em vigor, bem como esclarecer aos responsáveis que, em caso de parcelamento da dívida, a falta de pagamento de qualquer parcela importará no vencimento antecipado do saldo devedor (art. 217, § 2º, do RI/TCU) ;
9.5. encaminhar cópia desta deliberação, bem como do relatório e do voto que a fundamentam, ao Procurador-Chefe da Procuradoria da República em São Paulo, nos termos do § 3º do art. 16 da Lei 8.443/1992 c/c o § 7º do art. 209 do Regimento Interno do TCU, para adoção das medidas que entender cabíveis. [Grifos nossos].
HISTÓRICO
3.	Cuidam os autos de Tomada de Contas Especial (TCE) instaurada pelo Ministério da Cultura (MinC) , em razão da impugnação parcial de despesas efetuadas com recursos captados com base na Lei 8.313/1991 (Lei de Incentivo à Cultura) pela empresa Jardim Contemporâneo Editora Ltda. para a realização do projeto denominado "BrazilianArt Book VI", cadastrado no Programa Nacional de Apoio à Cultura sob o nº Pronac 04-6324.
4.	Consoante ressaltou o MP/TCU (peça 54, p. 12/13) , as irregularidades que maculam esta TCE foram evidenciadas no Relatório de Auditoria 1.741/2013, da Controladoria-Geral da União - CGU (peça 1, p. 334/336) . Segundo restou apurado, a responsabilidade pelo dano causado ao Erário foi imputada à empresa Jardim Contemporâneo Editora Ltda., solidariamente com seus sócios, Carla Salomão Barbosa Lima e Marcos Barbosa Ferreira Lima, pelas seguintes irregularidades (peça 2) :
- extrapolação da meta "acabamento/Fotolito/Prova" - débito apurado no valor de R$ 327.450,00;
- execução da meta "Revisão de Tradução", a qual havia sido excluída do orçamento pela Cnic - débito apurado no valor de R$ 2.654,00;
- não comprovação do valor auferido com rendimentos com aplicação financeira - débito no valor de R$ 91.771,23;
- não comprovação da venda de 1.646 exemplares ao preço normal, de R$ 98,00 - débito no valor de R$ 131.959,82;
- não comprovação da venda de 2.000 exemplares ao preço promocional (R$70,00) - débito no valor de R$ 160.340,00;
- não comprovação da entrega de 3.750 exemplares aos patrocinadores - débito apurado no valor de R$ 300.637,50; e 
- não comprovação da entrega de 737 exemplares aos artistas - débito no valor de R$ 59.085,29. 
5.	No âmbito desta Corte, a Secex/SP promoveu a citação solidária dos aludidos responsáveis pelos ilícitos descritos acima (peças 6/9, 26/28, 31/33, 37/38 e 40/41) . Em resposta, vieram aos autos as alegações de defesa acostadas às peças 11, 16, 34 e 45.
6.	Após exame dos elementos constantes nos autos, a instrução da unidade técnica pronunciou-se, conclusivamente, nos seguintes termos (peça 48, p. 10) :
80. Após análise das peças 11, 16, 34 e 45, concluiu-se que as alegações de defesa dos Srs. Marcos Barbosa Ferreira Lima e Carla Salomão Barbosa Lima e da empresa Jardim Contemporâneo Editora Ltda. não foram suficientes para sanar todas as irregularidades apontadas e afastar integralmente o débito apurado neste processo.
81. O débito original era de R$ 1.073.897,84. Desse montante deverão ser deduzidos R$ 2.654,00 relativos ao acolhimento da defesa em relação à irregularidade 2; R$ 91.771,23 relativos à irregularidade 3; e R$ 12.185,84 da diferença apurada em relação à irregularidade 7. Assim, o débito a ser imputado passa para R$ 967.286,77, que devem ser atualizados a partir de 24/12/2004, data inicial do período para captação dos recursos para o Projeto Pronac 04 6324. 
82. Em face da inexistência nos autos de elementos que permitam concluir pela ocorrência de boa-fé ou outros excludentes de culpabilidade em suas condutas, propõe-se que suas contas sejam, desde logo, julgadas irregulares, nos termos do art. 202, § 6°, do Regimento Interno/TCU, e que os responsáveis sejam condenados em débito, solidariamente com a empresa, bem como lhes sejam aplicadas a multa prevista no art. 57 da Lei 8.443/1992.
7.	O diretor responsável e o titular da unidade técnica ratificaram a conclusão acima transcrita (peças 49 e 50) .
8.	O MP/TCU aquiesceu à proposta da unidade técnica, oferecendo sugestões pontuais sobre a fundamentação legal da condenação e sobre a redação da proposta de parcelamento das dívidas dos responsáveis, consoante parecer exarado nos autos (peça 51, p. 1/5) .
9.	O relator a quo, após contextualizar os fatos, manifestou-se de acordo com a análise promovida pela Secex-SP, com os ajustes sugeridos pelo MP/TCU, incorporando-a às suas razões de decidir, sem prejuízo de realizar comentários que entendeu pertinentes (Voto, peça 53, p. 1/3) .
EXAME DE ADMISSIBILIDADE
10.	O recurso de reconsideração foi admitido pelo relator ad quem (peça 87) , que ratificou o exame de admissibilidade contido nas peças 85/86, em que se propôs o conhecimento do recurso interposto, nos termos dos arts. 32, inciso I, e 33 da Lei 8.443/1992, c/c o artigo 285 do RI/TCU, suspendendo-se os efeitos dos itens 9.1, 9.2 e 9.3 do Acórdão 1634/2016-TCU-Primeira Câmara.
EXAME DE MÉRITO
11.	Delimitação
11.1.	Constitui objeto do presente exame verificar se:
a) as irregularidades apontadas nos autos devem ser afastadas; e
b) o débito apontado, equivalente à integralidade do valor captado, é irregular.
11.2.	Adicionalmente, considerando que as irregularidades foram constatadas no período de 23/12/2004 a 29/12/2005 e as citações foram implementadas em 23/3/2015 (Jardim Contemporâneo Editora Ltda. e Marcos Barbosa Ferreira) e em 12/7/2015 (Carla Salomão Barbosa Lima) , avaliar se ocorreu, de ofício, a prescrição da pretensão punitiva desta Corte no todo ou em parte.
12.	Do suposto afastamento das irregularidades apontadas.
12.1.	Primeiramente, requerem o recorrente que "sejam reexaminados os documentos constantes nos autos, uma vez que comprovam todas as suas alegações afastando as irregularidades alegadas". No intuito de fundamentar sua tese recursiva, apresentam, em relação às irregularidades sintetizados no item 4, retro, o seguinte (peça 79, p. 3/5 - grifado pelos recorrentes) :
A) EXTRAPOLAÇÃO DA META ACABAMENTO/FOTOLITO/PROVA
Não procede a alegação de extrapolação da meta acabamento/fotolito/prova uma vez que somente foi gasta a quantia de R$ 96.000,00 (noventa e seis mil reais) .
Este fato, na forma da legislação processual civil vigente, é comprovado pela nota fiscal n° 4198, JÁ APRESENTADA A ESTE DOUTO JUÍZO, o que demonstra erro por parte do Proponente no relatório de execução da receita e despesa.
Isto posto, não merece guarida irregularidade alegada.
B) NÃO COMPROVAÇÃO DA VENDA DE 1.646 EXEMPLARES AO PREÇO NORMAL (DE R$ 98,00) 
Neste ponto, o Recorrente vem afirmar que não houve comprovação da venda por que foram vendidos pouquíssimos livros (comprovantes já apresentados em Defesa) .
Contudo, se prontifica, desde já, a entregar os exemplares restantes ao MEC.
C) NÃO COMPROVAÇÃO DE VENDA DE 2.000 EXEMPLARES AO PREÇO PROMOCIONAL (R$ 70,00) 
Não foi comprovada a venda de 2.000 exemplares ao preço promocional, ou seja, R$ 70,00 (setenta reais) , por que NÃO HOUVE VENDA A ESTE PREÇO.
Conforme se infere na documentação, já acostada a estes autos, os referidos exemplares já tinham sido colocados à venda a R$ 98,00 (noventa e oito reais) .
D) NÃO COMPROVAÇÃO DE ENTREGA DE 3750 EXEMPLARES AOS PATROCINADORES
No que tange à comprovação da entrega de 3750 exemplares aos patrocinadores, o Recorrente vem informar que quem fez a captarão das verbas com os patrocinadores foi o Sr. Antonio Jurandir Salomão, sendo uma das exigências deste que não houvesse contato da empresa com os patrocinadores (COMPROVANTES NOS AUTOS) , se responsabilizando o mesmo pela entrega dos exemplares.
E) NÃO COMPROVAÇÃO DE ENTREGA DE 585 EXEMPLARES AOS ARTISTAS
Conforme se infere na alegação acima, transcrita, tratava-se de 585 exemplares, livros estes grandes e pesados.
Destarte, os artistas solicitaram que a empresa fizesse a distribuição destes para divulgação, por ser inconveniente a retirada dos mesmos (comprovantes nos autos) .
Análise
12.2.	Os recorrentes não inovaram suas razões recursais em relação às defesas anteriormente produzidas, as quais foram objeto de detida análise da unidade técnica, que as reprovou (peça 48, p. 6/10) .
12.3.	Quanto à extrapolação da meta acabamento/fotolito/prova, as teses recursais são incapazes de elidir o débito fixado pelo Acórdão recorrido, equivalente a R$ 327.450,00, resultante da diferença da meta fixada para esse grupo de despesa (R$ 168.000,00) e a despesa efetivamente incorrida (R$ 495.450,00) . A informação de que teriam somente empregado a quantia de R$ 96.000,00 é desmentida por cópias de notas fiscais trazidas aos autos pelos responsáveis, as quais são relacionadas abaixo, bem como dos cheques que efetuaram os respectivos pagamentos, que totalizam R$ 320.450,00 (peça 16, p. 3-15) :
	Nota fiscal
	Serviço
	Valor

	Romagraf 4198
	fotolitos e provas
	R$ 96.000,00

	Romagraf NF 4223
	dobra, alceamento, costura, montagem
	R$ 151.500,00

	Romagraf NF 4225
	acabamento capas - verniz UV, 5ª cor + laminação fosca
	R$ 70.000,00

	Ribelito Ltda. - NF 37069
	jogos de fotolitos
	R$ 510,00

	São Francisco Gráf. Edit.NF 3524
	composições gráficas para lâminas
	R$ 2.440,00

	Total
		R$ 320.450,00

12.4.	A nota fiscal 4198 emitida pela empresa Romagraf Ltda. no valor de R$ 96.000,00 (peça 16, p. 3) apenas informa que o valor teria sido pago para fotolitos e provas do projeto BrazilianArt VI, nada dispondo quanto a acabamento, um dos subitens que constou da meta fixada pelo MinC para o grupo 'acabamento/fotolito/prova', conforme Relatório de Segunda Reanálise da Prestação de Contas Final (peça 1, p. 164/166) . Desse modo, embora essa nota fiscal demonstre que a despesa nela escriturada guarde pertinência com a meta proposta, não afasta a ocorrência documental comprobatória de que outras despesas foram realizadas no contexto da aludida meta, extrapolando-a, todavia, no valor identificado como débito.
12.5.	Quanto à não comprovação da venda de 1.646 exemplares ao preço normal de R$ 98,00, perfazendo débito de R$ 131.959,82, os recorrentes não trouxeram aos autos nenhum argumento ou documento novo, que não tenha sido previamente examinado e refutado pela unidade técnica. Esse débito, a exemplo dos demais evidenciados nos autos, restou devidamente explicado pela unidade técnica, em face de determinação do relator a quo, nos termos dos subitens 23/33 da instrução acostada aos autos (peça 48, p. 3/4) .
12.6.	Ratifica-se, portanto, o exame da unidade técnica (peça 48, p. 8) , vez que o débito em causa resultou do:
65. (...) descumprimento de atividades do projeto "BrazilianArt Book VI" e o dano causado pela apropriação de exemplares do livro pelos responsáveis, visto que as vendas previstas no projeto não foram realizadas, nem as despesas extras que seriam cobertas com os recursos dessas vendas foram comprovadas.
66. Além disso, os recursos arrecadados com essas vendas não poderiam ser genericamente destinados ao pagamento de "despesas extras administrativas e de produção", sem comprovação desses gastos e de sua pertinência com os objetivos do projeto ou em desconformidade com a Lei Rouanet. Tampouco poderiam os responsáveis apropriar-se dos livros e decidir livremente o que fazer com eles, em desacordo com o que fora pactuado.
12.7.	Relativamente à não comprovação de venda de 2.000 exemplares ao preço promocional de R$ 70,00, totalizando débito no valor de R$ 160.340,00, as razões recursais, igualmente refutadas em momento anterior, também não merecem prosperar. Com efeito, admitem os recorrentes que não houve venda ao preço promocional, mas que "os referidos exemplares já tinham sido colocados à venda a R$ 98,00 (noventa e oito reais) ". Todavia, como admitiram expressamente que "não houve comprovação da venda [ao preço de R$ 98,00] porque foram vendidos pouquíssimos livros", subsiste a irregularidade.
12.8.	No que se refere à não comprovação de entrega de 3.750 exemplares aos patrocinadores, representando débito de R$ 300.637,50, a exemplo do que fizera anteriormente, tentam transferir a responsabilidade pelo débito ao Sr. Antonio Jurandir Salomão, que, supostamente, teria sido o agente responsável pela captarão das verbas com os patrocinadores. E, de acordo com os recorrentes, teria exigido que não houvesse contato da empresa com os patrocinadores, tendo se responsabilizado pela entrega dos exemplares, os quais lhe teriam sido repassados mediante nota fiscal de doação da quantidade de 3.750 exemplares (peça 16, p. 81) .
12.9.	Ainda que verídicas as assertivas, o que se afirma meramente a título de argumentação, a nota fiscal em apreço não confirma a entrega dos exemplares aos patrocinadores, mas, possivelmente, a terceira pessoa não integrante da relação processual, que, supostamente, teria assumido o compromisso de realizar a distribuição.
12.10.	Desse modo, assiste razão à unidade técnica, ao rejeitar as alegações de defesa aduzidas com idêntico teor (peça 48, p. 9) :
74. A cópia da nota fiscal número 938 da Jardim Contemporâneo Editora Ltda. no valor de R$ 93.750,00, relativa a 3.750 livros no valor unitário de R$ 25,00 em nome do Sr. Antonio Jurandir Salomão não esclarece qual o vínculo dele com o projeto nem como isso poderia comprovar a entrega dos exemplares aos patrocinadores e elidir esta irregularidade. Não há nenhuma confirmação de que ele tenha efetivamente recebido e entregue os livros aos patrocinadores.
75. Conforme anotado no Ofício de resposta da Fundação Biblioteca Nacional (peça 1, p. 138-42) :
a simples juntada de cópia de nota fiscal, sem a contrafé do recebedor não tem poder comprobatório necessário. Ademais, não há qualquer outro tipo de comprovação da entrega dos livros aos seus destinatários - os patrocinadores. Não há sequer uma carta de agradecimento ou de avaliação do trabalho do proponente proveniente destes beneficiários;
12.11.	Quanto à não comprovação de entrega de 737 exemplares aos artistas, traduzido no débito de R$ 59.085,29, a instrução da unidade técnica havia acolhido parcialmente as alegações de defesa, pois (peça 48, p. 10) :
A documentação apresentada na prestação de contas comprovou a entrega de 5.263, faltando 737 unidades. Na peça 1, p. 66-86 há protocolos de entrega de 5.415 livros a diversos artistas, faltando 585. Acolhendo-se a alegação neste caso, o débito cai de R$ 59.085,29 para R$ 46.899,45 (diferença de R$ 12.185,84) .
12.12.	Não nos parece razoável a assertiva dos recorrentes de que a dimensão e peso dos livros contraindicassem sua retirada pelos destinatários. Ademais, ainda que procedente o arrazoado, o que se afirma ad argumentandum tantum, os recorrentes não comprovaram a entrega da quantia residual de 585 exemplares, totalizando débito não elidido equivalente a R$ 46.899,45.
12.13.	Desse modo, se alvitra a rejeição dos argumentos recursais aduzidos pelos recorrentes.
13.	Da suposta irregularidade do débito apontado.
13.1.	Alegam os recorrentes que não compreendem a cobrança da devolução da integralidade do valor captado (peça 79, p. 6) .
Análise
13.2.	O débito em causa, por determinação do relator, está explicado na percuciente análise da unidade técnica (subitens 23/33 da instrução acostada aos autos - peça 48, p. 3/4) .
13.3.	Como se trata de renúncia de receitas por parte do Governo Federal, sob a modalidade de incentivos fiscais, o desvio ou mal uso dos recursos captados, de um lado, inviabiliza o alcance dos objetivos colimados pela Lei Rouanet, e, de outro, onera os cofres públicos, razão pela qual é lícita a cobrança de sua devolução.
13.4.	Desse modo, não se pode acatar a pretensão recursal deduzida pelos recorrentes.
14.	Da suposta prescrição da pretensão punitiva.	
14.1.	A divergência jurisprudencial existente no Tribunal no tocante à prescrição da pretensão punitiva foi recentemente uniformizada por meio do Acórdão 1441/2016-TCU-Plenário, de 8/6/2016, no sentido de se adotar o regime prescricional previsto no Código Civil:
ACORDAM os Ministros do Tribunal de Contas da União, reunidos em Sessão do Plenário, ante as razões expostas pelo Redator, em:
9.1. deixar assente que:
9.1.1. a pretensão punitiva do Tribunal de Contas da União subordina-se ao prazo geral de prescrição indicado no art. 205 do Código Civil;
9.1.2. a prescrição a que se refere o subitem anterior é contada a partir da data de ocorrência da irregularidade sancionada, nos termos do art. 189 do Código Civil;
9.1.3. o ato que ordenar a citação, a audiência ou oitiva da parte interrompe a prescrição de que trata o subitem 9.1.1, nos termos do art. 202, inciso I, do Código Civil;
9.1.4. a prescrição interrompida recomeça a correr da data em que for ordenada a citação, a audiência ou oitiva da parte, nos termos do art. 202, parágrafo único, parte inicial, do Código Civil;
9.1.5. haverá a suspensão da prescrição toda vez que o responsável apresentar elementos adicionais de defesa, ou mesmo quando forem necessárias diligências causadas por conta de algum fato novo trazido pelos jurisdicionados, não suficientemente documentado nas manifestações processuais, sendo que a paralisação da contagem do prazo ocorrerá no período compreendido entre a juntada dos elementos adicionais de defesa ou da peça contendo o fato novo e a análise dos referidos elementos ou da resposta da diligência, nos termos do art. 160, §2º, do Regimento Interno;
9.1.6. a ocorrência desta espécie de prescrição será aferida, independentemente de alegação da parte, em cada processo no qual haja intenção de aplicação das sanções previstas na Lei 8.443/1992;
9.1.7. o entendimento consubstanciado nos subitens anteriores será aplicado, de imediato, aos processos novos (autuados a partir desta data) bem como àqueles pendentes de decisão de mérito ou de apreciação de recurso por este Tribunal; (...) .
14.2.	Embora não alegado pelas partes, a teor do disposto no subitem 9.1.6 do Acórdão 1441/2016-TCU-Plenário, esta Corte deverá aferir a ocorrência desta espécie de prescrição em cada processo no qual haja intenção de aplicação das sanções previstas na Lei 8.443/1992.
14.3.	No caso concreto, as irregularidades ensejadoras da multa ocorreram no período de 23/12/2004 a 14/12/2015, conforme constou de anexo aos expedientes citatórios, conforme tabela abaixo:
	VALOR
	DATA

	R$ 27.600,00
	23/12/2004

	R$ 15.000,00
	23/12/2004

	R$ 30.000,00
	27/12/2004

	R$ 110.400,00
	28/12/2004

	R$ 9.000,00
	28/12/2004

	R$ 3.250,00
	29/12/2004

	R$ 30.000,00
	29/12/2004

	R$ 200.000,00
	30/12/2004

	R$ 27.600,00
	30/12/2004

	R$ 8.280,00
	30/12/2004

	R$ 110.400,00
	30/12/2004

	R$ 28.500,00
	30/12/2004

	R$ 113.000,00
	30/12/2004

	R$ 13.000,00
	31/12/2004

	R$ 70.000,00
	22/03/2005

	R$ 105.400,00
	16/06/2005

	R$ 2.000,00
	04/08/2005

	R$ 5.000,00
	04/08/2005

	R$ 6.000,00
	23/08/2005

	R$ 2.500,00
	23/08/2005

	R$ 56.250,00
	23/09/2005

	R$ 6.592,55
	30/10/2005

	R$ 40.000,00
	10/11/2005

	R$ 11.000,00
	23/11/2005

	R$ 1.618,26
	30/11/2005

	R$ 15.000,00
	30/11/2005

	R$ 22.500,00
	09/12/2005

	R$ 757,03
	14/12/2005

	R$ 3.250,00
	29/12/2005

	R$ 1.073.897,84
	SOMA (VALORES HISTÓRICOS) 

14.4.	Quanto às citações, a empresa Jardim Contemporâneo Editora Ltda. apresentou ciência ao Ofício 649/2015 (peça 28) em 23/3/2015 (peça 31) . Também o Sr. Marcos Barbosa Ferreira apresentou ciência ao Ofício 648/2015 (peça 27) em 23/3/2015 (peça 33) . Já a Sra. Carla Salomão Barbosa Lima apresentou ciência ao ofício 647/2015 (peça 26) em 23/3/2015 (peça 32) ; e ao ofício 1664/2015 (peça 40) em 12/7/2015 (peça 41) . Esta última data, por se referir a última citação válida, deve ser considerada para fins de cômputo do prazo prescricional.
14.5.	Confrontando-se as datas da efetivação das citações com as datas das ocorrências das irregularidades (itens 14.4 e 14.3, retro, respectivamente) , considerando-se o prazo prescricional de 10 (dez) anos, a teor do disposto no subitem 9.1.1. do Acórdão 1441/2016-TCU-Plenário, percebe-se que ocorreu prescrição da pretensão punitiva para parte substancial das irregularidades, consoante se observa dos quadros abaixo:
14.5.1.	Empresa Jardim Contemporâneo Editora Ltda. e Marcos Barbosa Ferreira (última ciência no expediente citatório válido em 23/3/2015) : a pretensão punitiva em relação às irregularidades ocorridas de 23/12/2004 a 22/03/2005, cuja soma do débito totaliza R$ 796.030,00, corresponde a 74,13% do débito total, considerando-se os valores históricos. Desse modo, em deferência aos princípios da razoabilidade e proporcionalidade, a multa imputada a estes responsáveis deveria ser diminuída no mesmo percentual, ou seja, em 74,13%:
	VALOR
	DATA
	% RELATIVO AO VALOR TOTAL NOMINAL

	R$ 27.600,00
	23/12/2004
	2,57%

	R$ 15.000,00
	23/12/2004
	1,40%

	R$ 30.000,00
	27/12/2004
	2,79%

	R$ 110.400,00
	28/12/2004
	10,28%

	R$ 9.000,00
	28/12/2004
	0,84%

	R$ 3.250,00
	29/12/2004
	0,30%

	R$ 30.000,00
	29/12/2004
	2,79%

	R$ 200.000,00
	30/12/2004
	18,62%

	R$ 27.600,00
	30/12/2004
	2,57%

	R$ 8.280,00
	30/12/2004
	0,77%

	R$ 110.400,00
	30/12/2004
	10,28%

	R$ 28.500,00
	30/12/2004
	2,65%

	R$ 113.000,00
	30/12/2004
	10,52%

	R$ 13.000,00
	31/12/2004
	1,21%

	R$ 70.000,00
	22/03/2005
	6,52%

	R$ 796.030,00
	SUBTOTAL (VALORES HISTÓRICOS) 
	74,13%

	R$ 105.400,00
	16/06/2005
	9,81%

	R$ 2.000,00
	04/08/2005
	0,19%

	R$ 5.000,00
	04/08/2005
	0,47%

	R$ 6.000,00
	23/08/2005
	0,56%

	R$ 2.500,00
	23/08/2005
	0,23%

	R$ 56.250,00
	23/09/2005
	5,24%

	R$ 6.592,55
	30/10/2005
	0,61%

	R$ 40.000,00
	10/11/2005
	3,72%

	R$ 11.000,00
	23/11/2005
	1,02%

	R$ 1.618,26
	30/11/2005
	0,15%

	R$ 15.000,00
	30/11/2005
	1,40%

	R$ 22.500,00
	09/12/2005
	2,10%

	R$ 757,03
	14/12/2005
	0,07%

	R$ 3.250,00
	29/12/2005
	0,30%

	R$ 277.867,84
	SUBTOTAL (VALORES HISTÓRICOS) 
	25,87%

	R$ 1.073.897,84
	TOTAL (VALORES HISTÓRICOS) 
	100,00%

14.5.2.	Carla Salomão Barbosa Lima (última ciência no expediente citatório válido em 12/7/2015) : a pretensão punitiva em relação às irregularidades ocorridas de 23/12/2004 a 16/06/2005, cuja soma do débito totaliza R$ 901.430,00, corresponde a 83,94% do débito total, considerando-se os valores históricos. Desse modo, em deferência aos princípios da razoabilidade e proporcionalidade, a multa imputada a esta responsável deveria ser diminuída no mesmo percentual, ou seja, em 83,94%:
	VALOR
	DATA
	% RELATIVO AO VALOR TOTAL NOMINAL

	R$ 27.600,00
	23/12/2004
	2,57%

	R$ 15.000,00
	23/12/2004
	1,40%

	R$ 30.000,00
	27/12/2004
	2,79%

	R$ 110.400,00
	28/12/2004
	10,28%

	R$ 9.000,00
	28/12/2004
	0,84%

	R$ 3.250,00
	29/12/2004
	0,30%

	R$ 30.000,00
	29/12/2004
	2,79%

	R$ 200.000,00
	30/12/2004
	18,62%

	R$ 27.600,00
	30/12/2004
	2,57%

	R$ 8.280,00
	30/12/2004
	0,77%

	R$ 110.400,00
	30/12/2004
	10,28%

	R$ 28.500,00
	30/12/2004
	2,65%

	R$ 113.000,00
	30/12/2004
	10,52%

	R$ 13.000,00
	31/12/2004
	1,21%

	R$ 70.000,00
	22/03/2005
	6,52%

	R$ 105.400,00
	16/06/2005
	9,81%

	R$ 901.430,00
	SUBTOTAL (VALORES HISTÓRICOS) 
	83,94%

	R$ 2.000,00
	04/08/2005
	0,19%

	R$ 5.000,00
	04/08/2005
	0,47%

	R$ 6.000,00
	23/08/2005
	0,56%

	R$ 2.500,00
	23/08/2005
	0,23%

	R$ 56.250,00
	23/09/2005
	5,24%

	R$ 6.592,55
	30/10/2005
	0,61%

	R$ 40.000,00
	10/11/2005
	3,72%

	R$ 11.000,00
	23/11/2005
	1,02%

	R$ 1.618,26
	30/11/2005
	0,15%

	R$ 15.000,00
	30/11/2005
	1,40%

	R$ 22.500,00
	09/12/2005
	2,10%

	R$ 757,03
	14/12/2005
	0,07%

	R$ 3.250,00
	29/12/2005
	0,30%

	R$ 172.467,84
	SUBTOTAL (VALORES HISTÓRICOS) 
	16,06%

	R$ 1.073.897,84
	TOTAL (VALORES HISTÓRICOS) 
	100,00%

CONCLUSÃO
15.	Diante do exposto, conclui-se que:
a) o exame das razões recursais aduzidas pelos recorrentes não lograram desconstituir o débito residual constante do Acórdão recorrido;
b) é lícito ao Poder Público assegurar que o responsável proceda à devolução integral dos recursos captados pela Lei Rouanet especialmente quando os seus objetivos no caso concreto não tenham sido alcançados, seja por desvio, seja por mau uso dos recursos captados; e
c) como houve prescrição da pretensão punitiva desta Corte para grande parte das irregularidades evidenciadas nos autos (captação de recursos) , se alvitra o abatimento do valor da multa imposta aos recorrentes, em deferência aos princípios da razoabilidade e da proporcionalidade.
PROPOSTA DE ENCAMINHAMENTO
16.	Ante o exposto, submete-se à consideração superior a presente análise do recurso de reconsideração interposto contra o Acórdão 1634/2016-TCU-Primeira Câmara, propondo-se, com fundamento no art. 32, parágrafo único, da Lei 8.443/1992:
	a) conhecer os recursos interpostos, para, no mérito, dar-lhes provimento parcial, reduzindo-se o valor da multa imputada;
	b) dar ciência aos recorrentes e aos demais interessados do acórdão que vier a ser proferido."
O corpo diretivo da Serur discordou, parcialmente, da proposta do auditor pelos seguintes fundamentos (peças 97 e 98) :
"Trata-se de recursos de reconsideração interpostos separadamente, mas de conteúdo idêntico, por Carla Salomão Barbosa Lima (peça 69) , Jardim Contemporâneo Editora Ltda. (peça 70) e Marcos Barbosa Ferreira Lima (peça 79) , em face do Acórdão 1634/2016-TCU-Primeira Câmara (peça 52) .  
2.	O Senhor Auditor, após exame das razões recursais, formulou proposta de encaminhamento no sentido de conhecer os recursos interpostos, para, no mérito, dar-lhes provimento parcial, para, em consequência, reduzir o valor das multas aos responsáveis.
3.	No entendimento do Senhor Auditor, a redução das multas decorreria do fato de a data de parte das parcelas dos débitos estarem inseridas no período de prescrição decenal, conforme extai-se do seguinte trecho da instrução:
14.4 Quanto às citações, a empresa Jardim Contemporâneo Editora Ltda. apresentou ciência ao Ofício 649/2015 (peça 28) em 23/3/2015  (peça 31) . Também o Sr. Marcos Barbosa Ferreira apresentou ciência ao Ofício 648/2015 (peça 27) em 23/3/2015  (peça 33) . Já a Sra. Carla Salomão Barbosa Lima apresentou ciência ao ofício 647/2015 (peça 26) em 23/3/2015 (peça 32) ; e ao ofício 1664/2015 (peça 40) em 12/7/2015  (peça 41) . Esta última data, por se referir a última citação válida, deve ser considerada para fins de cômputo do prazo prescricional.
14.5 Confrontando-se as datas da efetivação das citações com as datas das ocorrências das irregularidades (itens 14.4 e 14.3, retro, respectivamente) , considerando-se o prazo prescricional de 10 (dez) anos, a teor do disposto no subitem 9.1.1. do Acórdão 1441/2016-TCU-Plenário, percebe-se que ocorreu prescrição da pretensão punitiva para parte substancial das irregularidades, consoante se observa dos quadros abaixo:
4	Peço vênia para dissentir do entendimento acima, considerando que a empresa Jardim Contemporâneo Editora Ltda. e o Sr. Marcos Barbosa Ferreira já haviam sido regularmente citados na data de 21/05/2014 (peças 8 e 9) . Porquanto, naquela data o prazo prescricional já havia sido interrompido antes de completar os 10 anos. Por outro lado, a citação posterior tomada como termo a quo pelo Sr. Auditor para avaliar a incidência da prescrição foi uma mera complementação para inclusão da Sra. Carla Salomão Barbosa Lima, sócia da empresa.
5	Ressalte-se que a empresa Jardim Contemporâneo Editora Ltda. possui dois sócios: Marcos Barbosa Ferreira Lima e Carla Salomão Barbosa Lima. Segundo a Cláusula Sexta de seu Contrato Social (peça 12, p. 28) , a administração da sociedade é exercida pelos sócios indistintamente. Portanto, ambos devem integrar este processo.
6.	Nesse contexto, é importante considerar as disposições constantes do §1º do art. 204 do Código Cível que prescreve que a interrupção da prescrição contra o devedor solidário envolve os demais e seus herdeiros.
7.	É exatamente esse o caso dos presentes autos, pois as citações objeto dos Ofícios 1096 e 1098/2014-TCU/SECEX-SP (Peças 6 a 9) interromperam a prescrição contra a empresa Jardim Contemporâneo Editora Ltda. e contra o Sr. Marcos Barbosa Ferreira. Por consequência, em conformidade com o §1º do art. 204 do Código Civil, como há solidariedade, também afetou a Sra. Carla Salomão Barbosa Lima, citada posteriormente.
8	Além disso, deve-se considerar que, em regra, a prescrição começa a correr na data em que a obrigação passa a ser exigível. Aliás, ficou consignado no subitem 9.1.1 do Acórdão 1441/2016-TCU-Plenário que a pretensão punitiva do Tribunal de Contas da União subordina-se ao prazo geral de prescrição indicado no art. 205 do Código Civil. 
9.	Cabe destacar que prescrição que se discute nos presentes autos não é o ressarcimento das parcelas. A irregularidade a ser considerada é a não comprovação da regularidade do objeto pactuado, conforme pode ser observado da descrição das ocorrências a seguir:
- extrapolação da meta acabamento/Fotolito/Prova;
- execução da meta Revisão de Tradução, a qual havia sido excluída do orçamento pela CNIC
- não comprovação do valor auferido com rendimentos com aplicação financeira;
- não comprovação da venda de 1.646 exemplares ao preço normal;
- não comprovação de venda de 2.000 exemplares ao Preço Promocional (R$70,00) ; 
- não comprovação de entrega de 3750 exemplares aos; e
- não comprovação de entrega de 737 exemplares aos artistas.
10.	Registre-se que essa conduta somente tornou exigível em 01/01/2008. Frise-se que o prazo para capitação dos recursos abrangeu o período de 24/12/2004 a 31/12/2006, sendo que o prazo para prestar contas estendia até 30/01/2007 (Peça 1, p. 200-202) . Portanto, o prazo prescrição começou a fluir no primeiro dia em que os agentes tornaram-se inadimplentes, ou seja, a prescrição punitiva começou a correr em 01/01/2008.
11.	Nesse espeque, considerando: que o marco inicial para o cômputo da prescrição punitiva decenal aplicável à espécie é a data em que o responsável tornou-se inadimplente, ou seja, a data limite para apresentação da prestação de contas (30/01/2007, Peça 1, p. 202) ; e que a interrupção da prescrição efetuada contra o devedor solidário envolve os demais e seus herdeiros; divirjo da proposta de encaminhamento formulada pelo Sr. Auditor e, por consequência, proponho conhecer do recurso e, no mérito, negar-lhe provimento. [...]" 
O representante do MPTCU acolheu a proposta do corpo diretivo da Serur no parecer à peça 99:
 "Trata-se de recursos de reconsideração interpostos pela srª. Carla Salomão Barbosa Lima (peça 69) , pela empresa Jardim Contemporâneo Editora Ltda. (peça 70) e pelo sr. Marcos Barbosa Ferreira Lima (peça 79) em face do Acórdão 1634/2016-TCU-Primeira Câmara (peça 52) , por meio do qual o Tribunal deliberou nos seguintes termos:
'VISTOS, relatados e discutidos estes autos de tomada de contas especial instaurada pelo Ministério da Cultura em virtude da impugnação parcial de despesas dos recursos captados pela empresa Jardim Contemporâneo Editora Ltda. com fundamento na Lei 8.313/1991 (Lei de Incentivo à Cultura) , destinados à realização do projeto denominado 'BrazilianArt Book VI',
ACORDAM os Ministros do Tribunal de Contas da União, reunidos em sessão da 1ª Câmara, diante das razões expostas pelo Relator, em:
9.1. com fundamento nos artigos 1º, inciso I, 16, inciso III, alínea 'c', da Lei 8.443/1992 c/c os artigos 19 e 23, inciso III, da mesma Lei, julgar irregulares as contas dos Srs. Marcos Barbosa Ferreira Lima (XXX.399.841-XX) e Carla Salomão Barbosa Lima (XXX.908.618-XX) , bem como da empresa Jardim Contemporâneo Editora Ltda. (02.898.129/0001-94) , em face da não aprovação da prestação de contas dos valores recebidos por conta do Projeto Pronac 04-6324, e condená-los em solidariedade ao pagamento das quantias a seguir especificadas, com a fixação do prazo de quinze dias, a contar das notificações, para comprovarem, perante o Tribunal (art. 214, inciso III, alínea 'a', do Regimento Interno) , o recolhimento das dívidas aos cofres do Fundo Nacional de Cultura, atualizadas monetariamente e acrescidas dos juros de mora, calculados a partir das datas discriminadas, até a data do recolhimento, na forma prevista na legislação em vigor:
	Valor Original (R$) 
	Data da Ocorrência

	88.574,77
	28/12/2004

	9.000,00
	28/12/2004

	3.250,00
	29/12/2004

	3.250,00
	29/12/2004

	30.000,00
	29/12/2004

	200.000,00
	30/12/2004

	27.600,00
	30/12/2004

	8.280,00
	30/12/2004

	110.400,00
	30/12/2004

	28.500,00
	30/12/2004

	113.000,00
	30/12/2004

	13.000,00
	31/12/2004

	70.000,00
	22/03/2005

	105.400,00
	16/06/2005

	2.000,00
	4/8/2005

	5.000,00
	4/8/2005

	6.000,00
	23/8/2005

	2.500,00
	23/8/2005

	56.250,00
	23/9/2005

	6.592,55
	30/10/2005

	40.000,00
	10/11/2005

	11.000,00
	23/11/2005

	1.618,26
	30/11/2005

	15.000,00
	30/11/2005

	22.500,00
	9/12/2005

	757,03
	14/12/2005

9.2. aplicar à empresa Jardim Contemporâneo Editora Ltda. (02.898.129/0001-94) e aos Srs. Marcos Barbosa Ferreira Lima (XXX.399.841-XX) e Carla Salomão Barbosa Lima (XXX.908.618-XX) , a multa individual prevista no art. 57 da Lei 8.443/1992, no valor de R$ 180.000,00 (cento e oitenta mil reais) , para cada responsável, fixando-lhes o prazo de 15 (quinze) dias, a contar da notificação, para que comprovem, perante o Tribunal (art. 214, inciso III, alínea 'a', do Regimento Interno) , o recolhimento das dívidas ao Tesouro Nacional, sob pena de cobrança judicial dos valores atualizados monetariamente, na forma da legislação em vigor, desde a data do acórdão até a do efetivo recolhimento, se forem pagas após o vencimento;
	9.3. autorizar, desde logo, nos termos do art. 28, inciso II, da Lei 8.443/1992, a cobrança judicial das dívidas, caso não atendidas as notificações;
	9.4. autorizar, caso solicitado e se o processo não tiver sido remetido para cobrança judicial, o parcelamento das dívidas dos responsáveis acima em até 36 (trinta e seis) parcelas mensais e consecutivas, nos termos do art. 26 da Lei 8.443/1992 c/c o art. 217 do RI/TCU, fixando-lhes o prazo de quinze dias, a contar do recebimento da notificação, para comprovarem perante o Tribunal o recolhimento da primeira parcela, e de trinta dias, a contar da parcela anterior, para comprovarem os recolhimentos das demais parcelas, devendo incidir sobre cada valor mensal os correspondentes acréscimos legais, na forma prevista na legislação em vigor, bem como esclarecer aos responsáveis que, em caso de parcelamento da dívida, a falta de pagamento de qualquer parcela importará no vencimento antecipado do saldo devedor (art. 217, § 2º, do RI/TCU) ;
	9.5. encaminhar cópia desta deliberação, bem como do relatório e do voto que a fundamentam, ao Procurador-Chefe da Procuradoria da República em São Paulo, nos termos do § 3º do art. 16 da Lei 8.443/1992 c/c o § 7º do art. 209 do Regimento Interno do TCU, para adoção das medidas que entender cabíveis.'
A Secretaria de Recursos, após exame das peças recursais, pronunciou-se em pareceres parcialmente divergentes sobre o encaminhamento do feito. 
O sr. Auditor propôs (peça 96) :
'a)  conhecer os recursos interpostos, para, no mérito, dar-lhes provimento parcial, reduzindo-se o valor da multa imputada;
b) dar ciência aos recorrentes e aos demais interessados do acórdão que vier a ser proferido.'
O sr. Diretor, com a anuência do sr. Secretário, alvitrou (peças 97 e 98) conhecer dos recursos e, no mérito, negar-lhes provimento. 
II
O Ministério Público de Contas aquiesce à proposição dos dirigentes da Serur (peças 97 e 98) .
O sr. Auditor apresentou as seguintes conclusões (peça 96) :
'a) o exame das razões recursais aduzidas pelos recorrentes não logrou desconstituir o débito residual constante do acórdão recorrido;
b) é lícito ao Poder Público assegurar que o responsável proceda à devolução integral dos recursos captados pela Lei Rouanet, especialmente quando os seus objetivos no caso concreto não tenham sido alcançados, seja por desvio, seja por mau uso dos recursos captados; e
c) como houve prescrição da pretensão punitiva desta Corte para grande parte das irregularidades evidenciadas nos autos (captação de recursos) , alvitra-se o abatimento do valor da multa imposta aos recorrentes, em deferência aos princípios da razoabilidade e da proporcionalidade.'
Como consignado pelo sr. Auditor (peça 96) :
'4. Consoante ressaltou o MP/TCU (peça 54, p. 12/13) , as irregularidades que maculam esta TCE foram evidenciadas no Relatório de Auditoria 1.741/2013, da Controladoria-Geral da União - CGU (peça 1, p. 334/336) . Segundo restou apurado, a responsabilidade pelo dano causado ao Erário foi imputada à empresa Jardim Contemporâneo Editora Ltda., solidariamente com seus sócios, Carla Salomão Barbosa Lima e Marcos Barbosa Ferreira Lima, pelas seguintes irregularidades (peça 2) :
- extrapolação da meta 'acabamento/Fotolito/Prova' - débito apurado no valor de R$ 327.450,00;
- execução da meta 'Revisão de Tradução', a qual havia sido excluída do orçamento pela Cnic - débito apurado no valor de R$ 2.654,00;
- não comprovação do valor auferido com rendimentos com aplicação financeira - débito no valor de R$ 91.771,23;
- não comprovação da venda de 1.646 exemplares ao preço normal, de R$ 98,00 - débito no valor de R$ 131.959,82;
- não comprovação da venda de 2.000 exemplares ao preço promocional (R$70,00) - débito no valor de R$ 160.340,00;
- não comprovação da entrega de 3.750 exemplares aos patrocinadores - débito apurado no valor de R$ 300.637,50; e 
- não comprovação da entrega de 737 exemplares aos artistas - débito no valor de R$ 59.085,29.'
Merece prosperar a análise do sr. Auditor quanto à manutenção do débito imputado aos recorrentes na presente TCE, eis que estes não lograram elidi-los nos presentes apelos, no essencial, pelas seguintes razões:
a) os recorrentes não inovaram suas razões recursais em relação às defesas anteriormente produzidas, as quais foram objeto de detida análise da unidade técnica, que as reprovou (peça 48, pp. 6/10) ;
b) quanto à extrapolação da meta acabamento/fotolito/prova, a nota fiscal 4198 emitida pela empresa Romagraf Ltda. no valor de R$ 96.000,00 (peça 16, p. 3) , apenas informa que o valor teria sido pago para fotolitos e provas do projeto BrazilianArt VI, nada dispondo quanto a acabamento, um dos subitens que constou da meta fixada pelo MinC para o grupo 'acabamento/fotolito/prova', conforme Relatório de Segunda Reanálise da Prestação de Contas Final (peça 1, pp. 164/6) . Desse modo, embora esta nota fiscal demonstre que a despesa nela escriturada guarda pertinência com a meta proposta, não afasta a ocorrência documental comprobatória de que outras despesas foram realizadas no contexto da aludida meta, extrapolando-a, todavia, no valor identificado como débito;
c) quanto à não comprovação da venda de 1.646 exemplares ao preço normal de R$ 98,00, perfazendo débito de R$ 131.959,82, os recorrentes não trouxeram aos autos nenhum argumento ou documento novo, que não tenha sido previamente examinado e refutado pela unidade técnica, como no seguinte trecho (peça 48, p. 8) , vez que o débito em causa resultou do:
'65. (...) descumprimento de atividades do projeto 'BrazilianArt Book VI' e o dano causado pela apropriação de exemplares do livro pelos responsáveis, visto que as vendas previstas no projeto não foram realizadas, nem as despesas extras que seriam cobertas com os recursos dessas vendas foram comprovadas.
66. Além disso, os recursos arrecadados com essas vendas não poderiam ser genericamente destinados ao pagamento de 'despesas extras administrativas e de produção', sem comprovação desses gastos e de sua pertinência com os objetivos do projeto ou em desconformidade com a Lei Rouanet. Tampouco poderiam os responsáveis apropriar-se dos livros e decidir livremente o que fazer com eles, em desacordo com o que fora pactuado.'
d) relativamente à não comprovação de venda de 2.000 exemplares ao preço promocional de R$ 70,00, totalizando débito no valor de R$ 160.340,00, admitem os recorrentes que não houve venda ao preço promocional, mas que "os referidos exemplares já tinham sido colocados à venda a R$ 98,00 (noventa e oito reais) ". Todavia, como admitiram expressamente que "não houve comprovação da venda [ao preço de R$ 98,00] porque foram vendidos pouquíssimos livros", subsiste a irregularidade;
e) no que se refere à não comprovação de entrega de 3.750 exemplares aos patrocinadores, representando débito de R$ 300.637,50, a exemplo do que fizeram anteriormente, tentam transferir a responsabilidade pelo débito ao sr. Antonio Jurandir Salomão, que, supostamente, teria sido o agente responsável pela captação das verbas com os patrocinadores. E, de acordo com os recorrentes, teria exigido que não houvesse contato da empresa com os patrocinadores, tendo se responsabilizado pela entrega dos exemplares, os quais lhe teriam sido repassados mediante nota fiscal de doação da quantidade de 3.750 exemplares (peça 16, p. 81) ;
e.1) ainda que verídicas as assertivas, o que se afirma meramente a título de argumentação, a nota fiscal em apreço não confirma a entrega dos exemplares aos patrocinadores, mas, possivelmente, a terceira pessoa não integrante da relação processual, que, supostamente, teria assumido o compromisso de realizar a distribuição;
f) quanto à não comprovação de entrega de 737 exemplares aos artistas, traduzido no débito de R$ 59.085,29, a instrução da unidade técnica havia acolhido parcialmente as alegações de defesa, reduzindo o débito de R$ 59.085,29 para R$ 46.899,45 (diferença de R$ 12.185,84) . No entanto, não se mostra razoável a assertiva dos recorrentes de que a dimensão e o peso dos livros contraindicassem sua retirada pelos destinatários. Ademais, ainda que procedente o arrazoado, o que se afirma ad argumentandum tantum, os recorrentes não comprovaram a entrega da quantia residual de 585 exemplares, totalizando débito não elidido equivalente a R$ 46.899,45;
g) o débito em causa, por determinação do relator, está explicado na percuciente análise da unidade técnica (subitens 23/33 da instrução acostada aos autos - peça 48, pp. 3/4) .
g.1) como se trata de renúncia de receitas por parte do Governo Federal, sob a modalidade de incentivos fiscais, o desvio ou mal uso dos recursos captados, de um lado, inviabiliza o alcance dos objetivos colimados pela Lei Rouanet, e, de outro, onera os cofres públicos, razão pela qual é lícita a cobrança de sua devolução.
Todavia, em consonância com os dirigentes da Serur, não cabe acolher a conclusão do sr. Auditor de ocorrência de 'prescrição da pretensão punitiva para parte substancial das irregularidades' (peça 96) . 
Verifica-se que a aplicação da multa do art. 57 da Lei 8.443/1992 aos recorrentes é devida no presente caso. 
Sobre o tema, o Plenário desta Casa, em sede de incidente de uniformização de jurisprudência, decidiu, por meio do Acórdão 1441/2016-TCU-Plenário (TC-Processo 030.926/2015-7) :
'9.1. deixar assente que:
9.1.1. a pretensão punitiva do Tribunal de Contas da União subordina-se ao prazo geral de prescrição indicado no art. 205 do Código Civil;
9.1.2. a prescrição a que se refere o subitem anterior é contada a partir da data de ocorrência da irregularidade sancionada, nos termos do art. 189 do Código Civil;
9.1.3. o ato que ordenar a citação, a audiência ou oitiva da parte interrompe a prescrição de que trata o subitem 9.1.1, nos termos do art. 202, inciso I, do Código Civil;
9.1.4. a prescrição interrompida recomeça a correr da data em que for ordenada a citação, a audiência ou oitiva da parte, nos termos do art. 202, parágrafo único, parte inicial, do Código Civil;
9.1.5. haverá a suspensão da prescrição toda vez que o responsável apresentar elementos adicionais de defesa, ou mesmo quando forem necessárias diligências causadas por conta de algum fato novo trazido pelos jurisdicionados, não suficientemente documentado nas manifestações processuais, sendo que a paralisação da contagem do prazo ocorrerá no período compreendido entre a juntada dos elementos adicionais de defesa ou da peça contendo o fato novo e a análise dos referidos elementos ou da resposta da diligência, nos termos do art. 160, § 2º, do Regimento Interno;
9.1.6. a ocorrência desta espécie de prescrição será aferida, independentemente de alegação da parte, em cada processo no qual haja intenção de aplicação das sanções previstas na Lei 8.443/1992;
9.1.7. o entendimento consubstanciado nos subitens anteriores será aplicado, de imediato, aos processos novos (autuados a partir desta data) bem como àqueles pendentes de decisão de mérito ou de apreciação de recurso por este Tribunal;
9.2. determinar à Secretaria-Geral Adjunta de Tecnologia da Informação que adote as providências necessárias para que seja desenvolvida, no sistema e-TCU, funcionalidade para o controle da interrupção e suspensões de prazo prescricional de que trata este acórdão;
9.3. encaminhar cópia do acórdão, assim como do relatório e voto que o fundamentam, à Comissão de Jurisprudência, nos termos do art. 91, § 3º, do Regimento Interno;
9.4. remeter os autos do TC Processo 007.822/2005-4 ao Gabinete do Ministro Benjamin Zymler, nos termos do art. 91, § 2º, do Regimento Interno.' (destaques acrescidos) 
No presente caso, como bem destacou o sr. Diretor (peça 97) , o marco inicial para o cômputo da prescrição punitiva decenal aplicável à espécie, ou seja, a data da irregularidade, é, no caso, aquela em que o responsável tornou-se inadimplente, ou seja, a data limite para apresentação da prestação de contas, 30.1.2007 (peça 1, p. 202) . Já o ato que ordenou a citação, qual seja, o despacho do Relator a quo anuindo à proposta da Secex/SP de chamamento aos autos dos responsáveis, foi exarado em 9.5.2014 (peça 5) , não tendo decorrido, pois, mais de dez anos entre as duas datas. Desta forma, não se verificou a prescrição da pretensão punitiva quanto à aplicação da multa do art. 57 da Lei 8.443/1992, o que enseja o não provimento dos recursos em tela. 
                                                                          III
Ante o exposto, manifesta-se o Ministério Público de Contas no sentido de:
a) conhecer dos presentes recursos de reconsideração, para, no mérito, negar-lhes provimento;
b) dar ciência aos recorrentes e aos demais interessados da integralidade da deliberação que sobrevier."
É o relatório.

Lucillo de Almeida Bueno (116.342/OAB-RJ) e outros.

Procurador Júlio Marcelo de Oliveira.

RECURSOS DE RECONSIDERAÇÃO. TOMADA DE CONTAS ESPECIAL. RECURSOS CAPTADOS COM FUNDAMENTO NA LEI ROUANET. NÃO COMPROVAÇÃO DA REGULAR APLICAÇÃO DE PARTE DOS RECURSOS CAPTADOS. CONTAS IRREGULARES. DÉBITO. MULTA. RAZÕES RECURSAIS INCAPAZES DE AFASTAR O DÉBITO. NÃO OCORRÊNCIA DE PRESCRIÇÃO DA PRETENSÃO PUNITIVA. NEGATIVA DE PROVIMENTO DOS RECURSOS.

TOMADA DE CONTAS ESPECIAL (TCE)

Secretaria de Recursos (SERUR); Secretaria de Controle Externo no Estado de São Paulo (SECEX-SP).

Trata-se de recursos de reconsideração interpostos por Carla Salomão Barbosa Lima (peça 69) , pela empresa Jardim Contemporâneo Editora Ltda. (peça 70) e por Marcos Barbosa Ferreira Lima (peça 79) contra o Acórdão 1634/2016-TCU-Primeira Câmara (peça 52) , por meio do qual esta Corte julgou irregulares as contas desses responsáveis, condenando-os ao pagamento de débitos em regime de solidariedade e de multas individuais.
De início, conheço dos apelos por preencherem os requisitos atinentes à espécie.  
A presente tomada de contas especial foi instaurada pelo Ministério da Cultura (MinC) em razão da impugnação parcial de despesas com recursos captados pela empresa Jardim Contemporâneo Editora Ltda. com base na Lei Rouanet (Lei 8.313/1991) , no âmbito do projeto Pronac 04-6324.
O valor captado (R$ 1.202.485,29) deveria ser destinado à edição do livro "Brazilian Art Book VI", com 15.000 exemplares, cuja destinação era:
a) 3.750 exemplares distribuídos gratuitamente aos patrocinadores;
b) 1.500 exemplares distribuídos gratuitamente ao Ministério da Cultura;
c) 6.000 volumes para artistas, pessoas envolvidas no projeto, museus, bibliotecas, universidades e espaços de arte;
d) 1.750 exemplares vendidos pelo preço normal de R$ 98,00 por unidade e
e) 2.000 exemplares vendidos pelo preço promocional de R$ 70,00 por unidade. 
No âmbito desta Corte, após a regular citação dos responsáveis e análise de suas defesas, restaram não elididas as seguintes irregularidades, que fundamentaram as condenações:
extrapolação da meta "Acabamento/Fotolito/Prova" - débito: R$ 327.450,00;
não-comprovação da venda de 1.646 exemplares ao preço normal, de R$ 98,00 - débito: R$ 131.959,82;
não-comprovação de venda de 2.000 exemplares ao preço promocional de R$ 70,00 - débito: R$ 160.340,00;
não-comprovação de entrega de 3.750 exemplares aos patrocinadores - débito: R$ 300.637,50 e
não-comprovação de entrega de 585 exemplares aos artistas - débito: R$ 46.899,45.
Nesta etapa recursal, os recorrentes repetiram as alegações apresentadas ao relator a quo, as quais não tem o condão de afastar os débitos apurados.
Quanto à extrapolação da meta "Acabamento/Fotolito/Prova", a nota fiscal 4198, no valor de R$ 96.000,00, apenas demonstra um gasto com fotolitos e provas e não afasta a verificação documental de que outras despesas foram realizadas no âmbito dessa meta, extrapolando-a.
Permanece sem comprovação a venda de 3.646 livros, os quais não poderiam ser simplesmente apropriados pelos responsáveis, tampouco os recursos resultantes das vendas.
No que tange à não-comprovação da entrega de 3.750 exemplares aos patrocinadores, como bem ressaltado pelo relator a quo, nota fiscal indicando uma doação dos livros a terceiro intermediário não tem o condão de comprovar a efetiva entrega aos patrocinadores.
Por fim, também restou não comprovada a entrega de 585 livros aos artistas e o débito não pode ser afastado pela simples alegação de que a dimensão e o peso dos exemplares contraindicavam a retirada pelos destinatários.
Assim, acolho as conclusões uniformes da Serur e do MP/TCU no sentido de manter inalterado o débito imputado no acórdão recorrido. 
Quanto à prescrição da pretensão punitiva, matéria não invocada nos recursos, mas tratada pelo auditor instrutor, acolho o entendimento do corpo diretivo da unidade técnica e do Parquet especializado no sentido da não ocorrência da prescrição. 
Consoante aduzido pelo MP/TCU (peça 99) :
No presente caso, como bem destacou o sr. Diretor (peça 97) , o marco inicial para o cômputo da prescrição punitiva decenal aplicável à espécie, ou seja, a data da irregularidade, é, no caso, aquela em que o responsável tornou-se inadimplente, ou seja, a data limite para apresentação da prestação de contas, 30.1.2007 (peça 1, p. 202) . Já o ato que ordenou a citação, qual seja, o despacho do Relator a quo anuindo à proposta da Secex/SP de chamamento aos autos dos responsáveis, foi exarado em 9.5.2014 (peça 5) , não tendo decorrido, pois, mais de dez anos entre as duas datas. Desta forma, não se verificou a prescrição da pretensão punitiva quanto à aplicação da multa do art. 57 da Lei 8.443/1992, o que enseja o não provimento dos recursos em tela. 
Ante o exposto, nego provimento aos recursos de reconsideração e voto no sentido de que o Tribunal adote o acórdão que ora submeto à deliberação deste colegiado.
TCU, Sala das Sessões Ministro Luciano Brandão Alves de Souza, em 12 de fevereiro de 2019.
WALTON ALENCAR RODRIGUES 
Relator